臺灣臺北地方法院民事判決　　　　　　　 99年度家訴字第8號
原　　　告　楊淑華即YANG.
訴訟代理人　蘇家宏律師
複 代理 人　朱慧倫律師
被　　　告　楊惠鈞
　　　　　　楊覲睿
兼　共　同
訴訟代理人　盧金珠
上列當事人間給付款項事件，本院於民國一百年三月四日言詞辯
論終結，判決如下：
    主  文
原告之訴及假執行之聲請均駁回。
訴訟費用由原告負擔。
    事  實
甲、原告方面：
一、聲明：(一)被告應連帶給付原告新台幣（下同）五十四萬四千
    一百七十三元及自起訴狀繕本送達之翌日（即民國九十八年
    十一月十一日）起至清償日止，按年息百分之五計算之利息
    ；(二)原告願供擔保請准宣告假執行。
二、陳述略稱：
  (一)緣於八十二年間起，原告與大哥楊久榮即曾討論做生意之事
    ，楊久榮表示要給予原告一筆錢用以贊助原告做生意，並經
    原告同意接受，其後於八十七年間，原告因楊久榮逝世而回
    台奔喪時，大嫂即被告盧金珠於喪禮上向原告表示，楊久榮
    逝世前已提出並交代要給予原告一筆錢，讓原告做生意使用
    ，原告深表感謝，惟當時因沈浸於哀傷之氣氛中，對於後續
    事宜並未進一步討論，原告相信被告盧金珠會將上開款項匯
    予原告，然迄今原告仍未收到該筆款項，原告始提起本件訴
    訟，保障自身權益。
  (二)楊久榮與原告間之贈與契約已成立並生效，被告盧金珠、楊
    惠鈞、楊覲睿應連帶將楊久榮贈與原告之款項至少五十萬元
    給付予原告：
    (1)按「贈與，因當事人一方以自己之財產，為無償給與於他
      方之意思表示，經他方允受而生效力，民法第四百零六條
      定有明文。足見贈與係諾成契約，苟其契約成立，債務人
      即應受此契約之拘束，贈與標的如為不動產，債務人自負
      有移轉所有權登記（履行）之義務。」（最高法院八十六
      年度台上字第二九二一號民事判決參照），亦即依民法第
      一百五十三條、第四百零六條之規定，贈與契約於雙方當
      事人就移轉財產權此一契約必要之點互相意思表示一致時
      ，贈與契約即告成立。
    (2)查楊久榮於八十二年間起，即多次向原告表明無償將其財
      產權移轉予原告，以贊助原告做生意，而原告對於財產權
      移轉一事亦為允受，是則原告與楊久榮間就贈與契約必要
      之點互相意思表示已合致，該贈與契約已成立並生效。
    (3)次查八十七年間被告盧金珠於楊久榮之喪禮上亦向原告表
      示，楊久榮逝世前已提出並交代要給予原告一筆錢，讓原
      告做生意使用，顯然該筆款項即是先前楊久榮要贈與原告
      做生意所用之款項，亦足見楊久榮生病時即曾向被告盧金
      珠表示所要給予原告之數額。
    (4)再者，依照原告對楊久榮之了解，只要原告投資所需範圍
      之資金楊久榮都會幫忙，而由於楊久榮詳細贈與金額之資
      料在被告等處，因此原告僅先請求五十萬元，且原告多次
      請求被告等提出楊久榮之遺囑或說明楊久榮已交付被告盧
      金珠轉交原告之數額，並說明楊久榮逝世時之財產狀況，
      然被告等拒不提出或說明，則「當事人因妨礙他造使用，
      故意將證據滅失、隱匿或致礙難使用者，法院得審酌情形
      認他造關於該證據之主張或依該證據應證之事實為真。」
      、「當事人無正當理由不從提出文書之命者，法院得審酌
      情形認他造關於該文書之主張或依該文書應證之事實為真
      實。」，民事訴訟法第二百八十二條之一第一項及第三百
      四十五條第一項分別定有明文，是應認楊久榮與原告間之
      贈與契約已成立並生效，且楊久榮贈與原告之金額至少五
      十萬元。
    (5)又被告等雖辯稱楊久榮生前以開計程車為職，收入甚低，
      也沒有遺產，然從楊久榮於萬泰商業銀行股份有限公司帳
      戶往來明細可知，該帳戶曾於八十一年十一月十三日、八
      十二年一月八日、八十二年二月十五日存入三筆金額較大
      款項，金額分別為十七萬八千二百八十一元、九萬二千一
      百零二元、十八萬五千元，且楊久榮於合作金庫商業銀行
      大同分行帳戶，亦曾於八十五年二月十三日、八十七年七
      月二十七日分別存入二筆二十六萬五千元、五十七萬八千
      四百七十六元金額較大之款項，顯見楊久榮之經濟狀況並
      非被告等所述拮据困難，更足證楊久榮確有能力贈與至少
      五十萬元予原告。
    (6)按「繼承人自繼承開始時，除本法另有規定外，承受被繼
      承人財產上之一切權利、義務。」、「繼承人對於被繼承
      人之債務，負連帶責任。」，民法第一千一百四十八條第
      一項本文及第一千一百五十三條第一項分別定有明文，被
      告盧金珠、楊惠鈞、楊覲睿為楊久榮之繼承人，自應連帶
      將楊久榮贈與原告之款項五十萬元給付予原告。
  (三)被告盧金珠、楊惠鈞、楊覲睿應連帶返還楊久榮借款英磅四
    百六十元（換算新台幣為二萬四千一百七十三元）予原告：
    (1)查原告於七十年間曾借予楊久榮英磅四百六十元，換算新
      台幣為二萬四千一百七十三元，由於楊久榮逝世時之所有
      銀行帳戶往來明細及財產清單等資料在被告等處，原告多
      次請求被告等提出，然被告等拒不提出，承上所述，按民
      事訴訟法第二百八十二條之一第一項及第三百四十五條第
      一項之規定，應認原告所述為真實，亦即楊久榮向原告借
      款英磅四百六十元（換算新台幣為二萬四千一百七十三元
      ）。
    (2)再者，按民法第四百七十八條規定：「借用人應於約定期
      限內，返還與借用物種類、品質、數量相同之物。未定返
      還期限者，借用人得隨時返還，貸與人亦得定一個月以上
      之相當期限，催告返還。」，被告盧金珠、楊惠鈞、楊覲
      睿為楊久榮之繼承人，被告等依民法第一千一百四十八條
      第一項本文及第一千一百五十三條第一項之規定，自應連
      帶返還英磅四百六十元（換算新台幣為二萬四千一百七十
      三元）予原告。
  (四)被告盧金珠、楊惠鈞、楊覲睿應連帶給付二萬元予原告：
    (1)查原告外祖父之友人逝世時曾留給原告之母親、阿姨、舅
      舅每人六萬元，惟原告之母親先於外祖父之友人逝世，是
      屬於原告母親之六萬元即先暫時交予楊久榮，然該六萬元
      應由原告、大哥楊久榮及大姊楊淑珍三人共同繼承，亦即
      每人分得二萬元，此從舅舅林阿金於九十九年四月二十日
      證述：「（法官：對於原告外祖父之友人有無留給原告母
      親六萬元？有無交給楊久榮？）人已經往生了，如何查，
      我是有拿給楊久榮，他要不要承認，我也不清楚。‧‧‧
      那是我也分到六萬元，林紅棗是楊久榮的母親。」、「（
      原告複代理人朱慧倫律師問證人林阿金：六萬元是否應該
      屬於楊久榮、原告、另一個兄弟姊妹一起分的？）有分沒
      分我不清楚，但是林紅棗已經過世，我當然交給林紅棗的
      兒子，至於他兒子有沒有分，我不清楚，我也不管。‧‧
      ‧我錢給楊久榮，並沒有讓楊久榮簽收條。」等語足稽。
    (2)然迄今原告仍未拿到屬於自己的二萬元，按民法第七百六
      十七條前段規定：「所有人對於無權占有或侵奪其所有物
      者，得請求返還之。」、民法第一千一百四十六條第一項
      規定：「繼承權被侵害者，被害人或其法定代理人得請求
      回復之。」、民法第一千一百四十八條第一項本文規定：
      「繼承人自繼承開始時，除本法另有規定外，承受被繼承
      人財產上之一切權利、義務。」及民法第一千一百五十三
      條第一項規定：「繼承人對於被繼承人之債務，負連帶責
      任。」，被告盧金珠、楊惠鈞、楊覲睿為楊久榮之繼承人
      ，依法自應連帶給付二萬元予原告。
三、證據：聲請向國內四十三家金融機構函查，訊問證人林阿金
    、被告楊惠鈞，命被告提出楊久榮之遺囑或說明楊久榮已交
    付被告盧金珠轉交原告之數額，並說明楊久榮逝世時之財產
    狀況，及提出臺灣銀行牌告匯率影本乙份、被告戶籍謄本正
    本三份、被繼承人楊久榮除戶謄本乙份為證。
乙、被告方面：
一、聲明：如主文所示。
二、陳述略稱：
  (一)被繼承人楊久榮係肝癌過世，過世前開計程車，房子也是租
    的，被繼承人並沒有遺囑，根本沒有留財產，僅有醫療保險
    之理賠及勞保的死亡給付，被告盧金珠並沒有對原告說被繼
    承人楊久榮有留一筆錢給原告，否認有楊久榮贈與原告至少
    五十萬元的事情。至於後來被告盧金珠購屋係貸款買的，頭
    期款是五十萬元，是用標會來給付，而且有聲請到縣政府的
    優惠貸款，才去買房子，後來因為經濟壓力很大，沒有多餘
    的錢，故有轉貸以清償債務，原先在土地銀行貸款，目前在
    新光人壽貸款。
  (二)原告另稱被繼承人楊久榮向其借款英鎊四百六十元，以及楊
    久榮自舅舅林阿金取得六萬元，應分給原告二萬元卻未分配
    之事，被告均不知其事，也無法承認，之前原告還告被繼承
    人楊久榮的其他家人謀財害命。原告與楊久榮間是否有何贈
    與往來，被告楊惠鈞並不知情，當初被繼承人楊久榮並無留
    下任何遺囑或是財產，僅有其保險給付後來用於支付醫藥費
    、喪葬費、就學貸款，房子頭期款一部分，不夠的部分再去
    借錢，所以貸款金額高達兩百萬元。
  (三)被繼承人楊久榮於八十七年八月十九日過世，於八十七年七
    月二十七日曾有一筆五十七萬八千四百七十六元款項存入，
    於八十七年八月三日、四日則提領五十八萬元，並於其過世
    後結清帳戶，該款項是醫療保險的理賠金，是要付醫療費跟
    生活費，因為楊久榮生病後沒有工作收入，在外有借貸，也
    需要還別人，因為已經付了醫療費，所以才覺得沒有遺產，
    那是被繼承人楊久榮過世之前的錢。
  (四)原告就從十四歲定居在英國，這三十幾年來回臺灣應該不超
    過六次，中間寫信也很少，原告連母親過世也沒有回來奔喪
    ，難道有可能楊久榮生命換來的醫療理賠，不顧母子生活卻
    要給原告做生意，原告一直強調楊久榮有交代，錢要給原告
    ，根本就沒有什麼證據。原告精神有問題，因為原告也告其
    叔叔謀財害命，可是告的時候，叔叔根本已過世，然後原告
    還一直到叔叔家說要分大陸的財產。
三、證據：提出被告楊覲睿殘障手冊影本乙份、土地登記謄本影
    本乙份、盧麗玉診斷證明乙份、保險金理賠通知書影本乙份
    、診斷證明書影本乙份、收據影本乙份為證。
丙、本院依職權向萬泰商業銀行、合作金庫大同分行函查。
    理  由
一、原告主張意旨略以：被繼承人楊久榮生前贈與原告做生意款
    項至少五十萬元，另向原告借貸英鎊四百六十元（折合新臺
    幣二萬四千一百七十三元），原告外祖父友人遺留款項六萬
    元透過林阿金交付楊久榮，楊久榮並未將其中原告應分得二
    萬元交付原告，而被告三人為楊久榮之繼承人，故訴請被告
    三人連帶給付前揭款項等語。
二、被告答辯意旨則以：被告否認被繼承人楊久榮生前曾承諾贈
    與原告至少五十萬元做生意，亦否認楊久榮向原告借貸英鎊
    四百六十元，更否認楊久榮有應分給原告之二萬元款項未分
    給原告，原告所有主張均係空口說白話，沒有白紙黑字，請
    求駁回原告之訴等語置辯。
三、兩造對於被繼承人楊久榮於八十七年八月十九日過世，被告
    三人為其繼承人，並未辦理拋棄繼承或限定繼承之事實並無
    爭執。兩造爭執重點在於：(一)被繼承人楊久榮生前有無表示
    贈與原告至少五十萬元做生意，經原告承諾後卻未履行，而
    由被告繼承此筆債務？(二)被繼承人楊久榮有無向原告借貸英
    鎊四百六十元不還，或應分給原告之二萬元款項未分給原告
    ，而由被告繼承此筆債務？爰說明如后。
四、原告主張被繼承人楊久榮生前表示贈與原告至少五十萬元做
    生意，經原告承諾後卻未履行，並不能證明：
  (一)按當事人主張有利於己之事實者，就其事實有舉證之責任，
    民事訴訟法第二百七十七條前段定有明文。本件原告主張被
    繼承人楊久榮生前表示贈與原告至少五十萬元做生意，被告
    繼承此筆債務云云，並未提出任何書面贈與契約證明，而被
    繼承人楊久榮亦已過世十餘年，被告盧金珠復不承認曾對原
    告表示被繼承人楊久榮有留一筆錢給原告，原告聲請傳訊被
    告楊惠鈞，其亦否認其事，足見原告此項主張沒有人證、沒
    有物證，未盡前揭民事訴訟法第二百七十七條前段所規定之
    舉證責任，原告此部分請求並無理由。
  (二)次按「當事人因妨礙他造使用，故意將證據滅失、隱匿或致
    礙難使用者，法院得審酌情形認他造關於該證據之主張或依
    該證據應證之事實為真。」、「當事人無正當理由不從提出
    文書之命者，法院得審酌情形認他造關於該文書之主張或依
    該文書應證之事實為真實。」，民事訴訟法第二百八十二條
    之一第一項及第三百四十五條第一項分別定有明文。原告雖
    依前揭法律規定主張，原告多次請求被告等提出楊久榮之遺
    囑或說明楊久榮已交付被告盧金珠轉交原告之數額，並說明
    楊久榮逝世時之財產狀況，被告拒不配合，應認原告主張為
    正當云云，然而：(1)被告已陳明並無遺囑，亦否認被繼承人
    楊久榮有囑託轉交金錢予原告，嗣後復提出保險金理賠通知
    書影本乙份、診斷證明書影本乙份、收據影本乙份為證，釐
    清楊久榮過世前帳戶內入款五十七萬八千四百七十六元之緣
    由，並非毫無配合調查；(2)更進一步言，被繼承人楊久榮對
    原告有無表示贈與，與被繼承人過世前後名下有多少財產，
    並無論理上之因果關係存在，原告以被告所提出被繼承人楊
    久榮過世前後名下財產資料未齊備為由，而依前揭法條主張
    贈與關係存在，被告繼承此筆債務，其主張並無理由。
五、被繼承人楊久榮向原告借貸英鎊四百六十元不還一事無法證
    明，被繼承人楊久榮應分給原告之二萬元款項，迄未分給原
    告一事亦無法證明，原告此部分請求均無理由：
  (一)按當事人主張有利於己之事實者，就其事實有舉證之責任，
    民事訴訟法第二百七十七條前段定有明文。次按「當事人因
    妨礙他造使用，故意將證據滅失、隱匿或致礙難使用者，法
    院得審酌情形認他造關於該證據之主張或依該證據應證之事
    實為真。」、「當事人無正當理由不從提出文書之命者，法
    院得審酌情形認他造關於該文書之主張或依該文書應證之事
    實為真實。」，民事訴訟法第二百八十二條之一第一項及第
    三百四十五條第一項分別定有明文。經查：(1)本件原告主張
    被繼承人楊久榮積欠借款英鎊四百六十元不還，被告繼承此
    筆債務云云，並未提出任何書面贈與契約證明，且為被告所
    否認，原告此項主張沒有人證、沒有物證，未盡前揭民事訴
    訟法第二百七十七條前段所規定之舉證責任，原告此部分請
    求並無理由；(2)更進一步言，被繼承人楊久榮對原告有無積
    欠借款英鎊四百六十元，與被繼承人過世前後名下有多少財
    產，並無論理上之因果關係存在，原告以被告所提出被繼承
    人楊久榮過世前後名下財產資料未齊備為由，依民事訴訟法
    第二百八十二條之一第一項及第三百四十五條第一項規定主
    張借貸關係存在，被告繼承此筆債務，其主張並無理由。
  (二)原告另主張原告外祖父之友人遺留款項六萬元，透過證人林
    阿金交付楊久榮，楊久榮並未將其中原告應分得二萬元交付
    原告，而訴請被告三人連帶給付前揭款項云云。惟查：
    (1)證人林阿金於本院證稱：「（問：對於原告外祖父之友人
      有無留給原告母親新台幣六萬元？有無交給楊久榮？）人
      已經往生了，如何查，我是有拿給楊久榮，他要不要承認
      ，我也不清楚。那都是二十多年前的事情，我也都忘記了
      。」、「（問：為何留給林紅棗的錢會是你交給楊久榮？
      ）因為林紅棗已經過世很久了。這個案件沒需要告，告這
      個沒路用，來回機票都不知道花多少錢，原告為此好像怨
      嘆我很久。」、「有分沒分我不清楚，但是林紅棗已經過
      世，我當然交給林紅棗的兒子，至於他兒子有沒有分，我
      不清楚，我也不管。原告要分這個六萬元這也是她家的事
      情。而且被告盧金珠也不承認有這個錢，我也沒辦法證明
      我有交錢給楊久榮。楊久榮已經過世很久，而林紅棗過世
      更早。我錢給楊久榮，並沒有讓楊久榮簽收條。」、「（
      問：這件事情，你何時告知原告？）我沒告知原告，這是
      她自己去查來的。那是原告問我，我才告知她，我拿六萬
      元給楊久榮，並沒有特別告知原告。是後來原告來問我，
      我才告知她。」、「（問：原告何時問你的，你是否知道
      ？）我也忘記了，很久了。」（參見本院九十九年四月二
      十日言詞辯論筆錄）。
    (2)按「當事人主張有利於己之事實者，就其事實有舉證之責
      任。但法律別有規定，或依其情形顯失公平者，不在此限
      。」，民事訴訟法第二百七十七條定有明文。在本件中：
      依前揭證人林阿金之證言，原告外祖父之友人遺留款項
      六萬元透過證人林阿金交付楊久榮一事，固然獲得證人林
      阿金之證實，然關於楊久榮有無將其中原告應分得二萬元
      交付原告，證人林阿金則無法證實有交付或沒有交付；
      本院審酌證人林阿金證稱，原告很久以前即已知悉原告外
      祖父之友人遺留款項六萬元而透過證人林阿金交付楊久榮
      一事，原告卻長期保持沈默，遲至被繼承人楊久榮過世十
      餘年，一切事過境遷之後，再主張被繼承人楊久榮未交付
      二萬元款項，要求被告舉證證明楊久榮生前確實有交付該
      款項，否則被告即應負連帶給付責任，若將此舉證責任歸
      於被告，有前揭民事訴訟法第二百七十七條但書所示顯失
      公平之情形，從而本件原告並無法證明被繼承人楊久榮生
      前未將該二萬元交付原告，此部分請求並無理由。
六、綜上所述，本件原告請求被告連帶給付五十四萬四千一百七
    十三元及自起訴狀繕本送達之翌日（即九十八年十一月十一
    日）起至清償日止，按年息百分之五計算之利息，其請求為
    無理由，應予駁回。原告之訴既經駁回，假執行之聲請失所
    附麗，應併予駁回。
七、本件事證已臻明確，兩造之其餘攻擊防禦方法，於本件判決
    結果無影響，爰不一一論列，附此說明。
八、據上論結，本件原告之訴為無理由，依民事訴訟法第七十八
    條，判決如主文。
中    華    民    國   100    年    3     月    25    日
                      家事法庭法  官  文衍正
以上正本係照原本作成。
如對本判決上訴，須於判決送達後20日內向本院提出上訴狀。如
委任律師提起上訴者，應一併繳納上訴審裁判費。
中    華    民    國   100    年    3     月    25    日
                              書記官  蔡沛圻